---
title: "Nicho y MDE 2"
author: "Horacio Samaniego (horacio.samaniego@gmail.com)"
date: "`r Sys.Date()`"
output: 
  html_document: 
    toc: false
    fig_caption: true
    number_sections: false
    df_print: tibble
editor_options: 
  markdown: 
    wrap: 72
---

```{r setup, include=FALSE}
knitr::opts_chunk$set(
	echo = TRUE,
#	message = FALSE,
#	warning = FALSE,
	cache = FALSE,
	tidy = TRUE,
	tidy.opts = list(blank = FALSE, width.cutoff = 80)
)

require(pacman)
pacman::p_load(rgbif,
               rworldxtra,
               sf , 
               terra, 
               ggplot2,
               tidyverse, 
               kableExtra, 
               mapview, 
               geodata,
               ggcorrplot,
               curl)

# # For dev version
# # install.packages("devtools")
# devtools::install_github("haozhu233/kableExtra")

options("kableExtra.html.bsTable" = T)
```


Del ejercicio pasado, tenemos que importar el set de datos y volver a darle coordenadas

```{r}
datos =  read.csv("tricahue.csv") |>
  st_as_sf(coords = c("lon", "lat"), crs= "epsg:4326") |>
  filter(year > 2000) |>
  dplyr::select(scientificName,locality,year) |>
    distinct()

```





## Nicho climático

Vamos a buscar cuáles son las condiciones climáticas en que están estos
registros para generar asi, una definición (gruesa) del nicho climático
para Tricahue.

Usaremos los datos de Worldclim, que se encuentran documentados
[aquí](https://www.worldclim.org). Sólo usaremos las variables
bioclimáticas, en este ejemplo, pero debes complementar esto con
variables de precipitaciones, temperatura y radiación solar si fuera
necesario.

-   Ojo: La función `worldclim_country()` de la librería `geodata`
    permite descargar directamente desde worldclim los datos
    bioclimáticos por paises. Worlclim ofrece sus datos en 4
    resoluciones espaciales diferentes; de 30 segundos (0,93 x 0,93 =
    0,86 km2 en el ecuador) a 2,5, 5 y 10 minutos (18,6 x 18,6 = 344 km2
    en el ecuador). Los datos originales tenían una resolución de 30
    segundos. También ofrece datos climáticos de distintas proyecciones
    de cambio climático futuro (CMIP5) del modelo 'AC' para el año 2070,
    por ejemplo.\

```{r worldclim, echo=TRUE}

Bioclim <- worldclim_country(c("Chile","Argentina"), 
                             var=c("bio"), res=0.5, path=getwd()) #|>
  # terra::crop(st_transform(datos,'EPSG:4326')) # reproyectamos 'al vuelo', pues bioclim viene en epsg:4326

names(Bioclim) <- sapply(strsplit(names(Bioclim), split='30s_', fixed=TRUE), function(x) (x[2])) # renombra columnas
names(Bioclim) <- sapply(gsub('_','',names(Bioclim)), function(x) (x))


plot(Bioclim)
```

Si quieres ver una sola capa y un poco mas grande

```{r}
capa = 'bio10'
plot(Bioclim[[capa]],main=capa)
```



### Clima en registros de *C. patagonus*

Para extraer los datos bioclimáticos en las coordenadas geográficas,
debemos consultar los pixeles de los rasters bioclimáticos donde existen
ocurrencias en nuestra bas de datos.

![Ejemplo de consulta de valores de raster en
coordenadas](https://www.esri.com/arcgis-blog/wp-content/uploads/2018/08/extraction_multi.jpg)

La función a usar está en la librería `raster` y se llama `extract()`.

Con eso generamos una tabla con las variables climáticas en cada una de
las coordenadas en que tenemos registros.

```{r extraccion-datos-bioclimaticos, echo=TRUE}
Clima <- terra::extract(Bioclim, st_transform(datos,'EPSG:4326'))
Clima <- Clima[,-1]
```

Vemos la tabla con los datos bioclimáticos para cada registro. *(filas =
primero 15 registros)*

```{r extract, echo=FALSE}
filas=15
Clima |>
  slice(1:filas) |>
  kable() |>
  kable_styling(bootstrap_options = c("striped", "hover", "condensed")) |>
  scroll_box(width = "100%", height = "400px")
```

Ahora, a qué corresponde bio1, bio2, etc...??

Veamos, por una parte, qué son estas variables:
`r knitr::include_url("https://www.worldclim.org/data/bioclim.html", height="400px")`

Por otra parte, la inspección de la tabla muestra que sólo tiene los
valores bioclimáticos. Necesitamos, ciertamente, asociar los registros y
probablemente otros datos climáticos como temperatura, precipitaciones,
radiación, por ejemplo.

Pero miremos primero cómo se relacionan los valores bioclimáticos
recuperados para GBIF tiene registros de *C. patagonus* en Chile.

### Selección de vaiables (bioclimáticas)

Sabemos que las variables bioclimáticas son variables derivadas de la
variables de clima. Por lo tanto, han de tener **fuertes correlaciones
entre ellas**. La pregunta es cuales elegir y minimizar asi, esta
correlación espuria que sólo incrementará el ajuste del modelo de forma
artificial.

-   [Ver aqui](https://www.worldclim.org/data/bioclim.html) la
    descripción de las variable bioclimáticas de worldclim.
    

A continuación se describen las 19 variables bioclimáticas:

  - bio1 = Temperatura media anual
  - bio2 = amplitud diurna media (media de la temperatura máxima y mínima)
  - bio3 = Isotermia (bio2/bio7) (* 100)
  - bio4 = Estacionalidad de la temperatura (desviación típica *100)
  - bio5 = Temperatura máxima del mes más cálido
  - bio6 = Temperatura mínima del mes más frío
  - bio7 = Rango anual de temperaturas (bio5-bio6)
  - bio8 = Temperatura media del trimestre más húmedo
  - bio9 = Temperatura media del trimestre más seco
  - bio10 = Temperatura media del trimestre más cálido
  - bio11 = Temperatura media del trimestre más frío
  - bio12 = Precipitación total (anual)
  - bio13 = Precipitación del mes más húmedo
  - bio14 = Precipitación del mes más seco
  - bio15 = Estacionalidad de las precipitaciones (coeficiente de variación)
  - bio16 = Precipitación del trimestre más húmedo
  - bio17 = Precipitaciones del trimestre más seco
  - bio18 = Precipitaciones del trimestre más cálido
  - bio19 = Precipitaciones del trimestre más frío

Buscamos comprender cuáles variables bioclimáticas son
significativamente relevantes para describir, y predecir, la
distribución de la especies. Esto significa que debemos poder tener una
variables que representan, en realidad, un mismo aspecto del clima a la
hora de generar una predicción.

Veamos la correlación entre la variables bioclimáticas donde hay *C.
patagonus*. Fíjense que se han agrupados las filas y columnas con
correlaciones similares para facilitar la interpretación. Eso puede
hacerse con la librería `ggcorrplot` y su parámetro `hc.order`.

```{r tabla-correlaciones-bioclimaticas, echo=TRUE}

# install.packages("ggcorrplot")
# library(ggcorrplot)
p_load(ggcorrplot)

corr <- cor(Clima,use = "pairwise") # ojo que removemos la primera columna que es el 'ID'
ggcorrplot::ggcorrplot(corr,method='square',pch=2,show.diag = FALSE, type = "upper",
           ggtheme = theme_minimal(),hc.order = TRUE)
```

Seleccionamos entonces algunas variables de *Bioclim* que muestren baja
correlación (no negativa!).

yo veo las variables :

-   BIO1
-   BIO5
-   BIO9
-   BIO10

(son todas de temperatura?.... mmmh sus. Creo que será importante
considerar directamente las variables climáticas.)

```{r sel-vars-bioclimaticas, echo=TRUE}
## ejemplo con algunas variables... que no son las correctas, pero muestra el procedimiento
Var_ambientales <- Clima|>
  dplyr::select(bio1,bio5,bio9,bio10)

rm(Clima) # borramos para aliviar la memoria del compu!
```


## Guardamos los datos

Necesitamos guardar algunos de los objetos creados para usarlos en otra sesion.

- `Bioclim` contiene un raster con las variables de bioclim
- `datos` las ocurrencias
- `corr` es la matriz de correlacion entre variables bioclimaticas
- `Var_ambientales` los valores de variables bioclimaticas con baja correlación el los sitios de ocurrencia


```{r}
# escribir un raster al disco como .tif
writeRaster(Bioclim, "Bioclim_raster.tif", overwrite=TRUE)

# ocurrencias
write_sf(datos, "tricahue.gpkg")

# Var ambientales
write.csv(Var_ambientales,"Var_ambientales.csv")
```


## Resumen

En esta sesion perparamos los datos para el análisis de nicho climático

- Descargamos los datos bioclimaticos de [worldclim](https://www.worldclim.org)
- "cropeamos" el raster a la extensión de nuestra área de análisis
- Renombramos las capas que componen el raster
- Graficamos todas las capas bioclimáticas
- Generamos una matriz con los valores de las variables climáticas de interés para cada sitio de ocurrencia
- Definimos qué variables retener en nuestro modelo analizando la correlación entre las variables climáticas para cada sitio de ocurrencia
- Escribimos los objetos generados al disco para su posterior uso
