---
title: "Nicho y SDM"
author: "Horacio Samaniego"
date: "`r Sys.Date()`"

editor_options: 
  markdown: 
    wrap: 120
---

# Modelos de distribucion de especies I

```{r setup, include=FALSE}
knitr::opts_chunk$set(
	echo = TRUE,
#	message = FALSE,
#	warning = FALSE,
	cache = TRUE,
	tidy = TRUE,
	tidy.opts = list(blank = FALSE, width.cutoff = 80)
)

require(pacman)
pacman::p_load(rgbif,
               rworldxtra,
               sf , 
               terra, 
               ggplot2,
               tidyverse, 
               kableExtra, 
               mapview, 
               geodata,
               curl)
options("kableExtra.html.bsTable" = T)
```

## Uso de GBIF para el manejo de datos en conservación

[GBIF](https://www.gbif.org) es la Global Biodiversity Information Facility. Una red de infraestructura de datos
internacional financiada por distintos gobiernos. Su objetivo es proporcionar acceso libre y gratuito a datos sobre
biodiversidad a nivel mundial. GBIF movilizan datos de diversas fuentes incluyendo museos, herbarios, instituciones de
investigación y ciudadanos científicos para ponerlos a disposición del la comunidad en un único portal. Las principales
características y funciones de GBIF incluyen: - Agregación de datos: GBIF agrega datos sobre biodiversidad de diversas
instituciones y organizaciones, creando un conjunto de datos completo e interoperable. - Accesibilidad a los datos: GBIF
proporciona una plataforma para que los usuarios accedan a una gran cantidad de datos sobre biodiversidad. Los
investigadores, los responsables políticos y el público en general pueden utilizar la información para diversos fines,
como la investigación científica, planificación de la conservación y la toma de decisiones. - Estándares de datos: GBIF
promueve el uso de estándares comunes para los datos de biodiversidad, asegurando que la información de diferentes
fuentes pueda ser fácilmente integrada y comparada. - Colaboración Internacional: GBIF fomenta la colaboración entre
países y organizaciones para compartir datos sobre biodiversidad a nivel mundial. Funciona como una red de nodos, cada
uno de los cuales representa a un país o región. - Informática de la Biodiversidad: GBIF desempeña un papel en el avance
de la informática de la biodiversidad, que implica el uso de tecnología informática para gestionar y analizar datos de
biodiversidad.

Al proporcionar una plataforma unificada para acceder a los datos de biodiversidad, GBIF contribuye a la comprensión
global de los patrones de biodiversidad, ayuda a controlar los cambios en los ecosistemas y apoya los esfuerzos
relacionados con la conservación y el desarrollo sostenible. Investigadores y responsables políticos confían a menudo en
GBIF para acceder a información actualizada y completa sobre biodiversidad para su trabajo.

Existen además distintas API orientadas a distintos lenguajes informáticos para acceder a esta información. (i.e.
[Ruby](https://github.com/sckott/gbifrb), [Python](https://github.com/gbif/pygbif),
[PHP](https://gitlab.res-telae.cat/restelae/php-gbif) y [R](https://github.com/ropensci/rgbif)). Aquí utilizaremos R
para poder acceder a datos de GBIF como parte de la practica de hacer [ciencia abierta](https://ropensci.org/).

### Estudio de distribución de especies usando datos de GBIF

Vamos a hacer un modelo de distribucion de especies para *Octodon degus*.
[Aquí](https://es.wikipedia.org/wiki/Octodon_degus) una descripción del endémico ratón de cola de pincel.

**¿Cuántos registros de presencia hay para Chile?**

La función `occ_count()` retorna la cantidad de registros de presencia de acuerdo con criterios como código del taxón
(taxonKey), tipo de registro (basisOfRecord), país y año, entre otros.

Por ejemplo, `occ_count()` retorna `r occ_count()`, el número total de registros en la base de datos.

Ahora, `occ_count()` acepta una variedad de parámetros (ver `?occ_count`) como por ejemplo, el conteo de registros
georreferenciados o bien el número de registros por país. Chile en este caso. 


```{r ej-gbif-chile, echo=TRUE, warning=FALSE}

## Conteo para Chile
occ_count(country="CL",hasCoordinate = TRUE, hasGeospatialIssue=FALSE)
```

Un ejemplo: ¿Cuántos registros georeferenciado de puma (*Puma concolor*) existen en GBIF para Chile?

```{r pumas-arg, echo=TRUE}
name <- name_backbone(name='Puma concolor', rank='species') # Obtención del código del taxón

print(name[, c('usageKey', 'scientificName')])
```

Usando el número de registro para *Puma concolor* en la Base de datos GBIF podemos contarlos:

```{r pumas-n-arg, echo=TRUE, warning=FALSE}
p_en_cl <- occ_count(taxonKey = 2435099, 
          country = 'CL',
          hasCoordinate = TRUE, 
          hasGeospatialIssue=FALSE
)
```

Hay entonces, `r p_en_cl` registros georeferenciados en Chile en la base de datos de GBIF!

-   [Aqui](https://docs.ropensci.org/rgbif/articles/taxonomic_names.html) una guía para trabajar con nombres
    taxonómicos.

## El loro tricahue (*Cyanoliseus patagonus*)

Ahora, podemos describir la distribucion de **Cyanoliseus patagonus**.

![*Cyanoliseus patagonus* (Molina,
1782)](https://upload.wikimedia.org/wikipedia/commons/5/5c/Cyanoliseus_patagonus_-Limari_Province%2C_Chile_-three-8_%28cropped%29.jpg)


-   [Aqui](https://especies.mma.gob.cl/CNMWeb/Web/WebCiudadana/ficha_indepen.aspx?EspecieId=4&Version=1)
    encuentras la ficha del Ministerio del Medio Ambiente aqui para esta especie.

Usaremos dos funciones de la librería `rgbif` para descargar los registros georeferenciados de tricahue en Chile. Con
`occ_search()` y `occ_data()` puedes recuperar esto y obtener todos los registros existentes. Entre ellos, nos
interesará el *nombre científico*, *país*, *continente*, *fecha*, entre otros datos.

`occ_search` nos da un resumen de resultados como los del paquete `dplyr` de Tidyverse que nos será muy útil para
filtrar, seleccionar y agrupar los registros, mientras que `occ_data` está optimizada para ser más eficiente y se
recomienda en caso de buscar un volumen mayor de información desde GBIF.

-   Ojo -\> Sólo se entregan **máximo de 100000** registros en cada llamada.
-   Mas info [aqui](https://docs.ropensci.org/rgbif/articles/getting_occurrence_data.html) para descargas de datos.

```{r degus-chile, echo=TRUE}
spp ="Cyanoliseus patagonus"
cp <- occ_data(
  scientificName = spp, 
  country = 'CL', 
  limit = 1e6,
  hasCoordinate = TRUE, 
  hasGeospatialIssue = FALSE
)

# plotear año y N
cp$data |>
  kbl() |>
  kable_styling(bootstrap_options = c("striped", "hover", "condensed")) |>
  scroll_box(width = "100%", height = "300px")
```

Vemos (con: `dim(od$data)`) que la consulta nos retornó `r nrow(od$data)` registros (filas) y `r ncol(od$data)` columnas
de información para cada registro. Esos son muchos datos para cada registro. Debemos evaluar qué son y ver cuales nos
son útiles!!!

Para ver la lista completa veamos la lista de nombres de columnas con `names()`:

```{r cols-tricahue-gbif-chile, echo=TRUE}
names(cp$data) |>
  kbl() |>
  kable_styling(bootstrap_options = c("striped", "hover", "condensed"),fixed_thead = T) |>
  scroll_box(width = "100%", height = "350px")
```

De la misma manera, podemos ver en que localidades ocurrienron los muestreos:

```{r localities, echo=TRUE}
unique(cp$data$locality) |>
  kbl() |>
  kable_styling(bootstrap_options = c("striped", "hover", "condensed"),fixed_thead = T) |>
  scroll_box(width = "100%", height = "350px")
```

### Construcción de un set de datos geográfico

Cada registro tiene asociado coordenadas geográficas, lo que nos permite transformar esta tabla a un objeto de tipo `sf`
([simple feature](https://r-spatial.github.io/sf/articles/sf1.html)). Con eso podemos representarlo espacialmente

Entonces, primero transformamos estos datos en un objeto "geográfico" de `sf` usando las columnas `"decimalLongitude"`
para `x` y `"decimalLatitude"` para `y`. Hay que tambien designar la proyección geográfico. Aqui es simplemente la
latlon ([epsg: 4326](https://epsg.io/4326)).

-   [Aquí](https://www.nceas.ucsb.edu/sites/default/files/2020-04/OverviewCoordinateReferenceSystems.pdf) una guía
    básica para comprender proyecciones geográficas de [NCEAS](https://www.nceas.ucsb.edu/).

```{r degus-sf, echo=TRUE}
# od_sf <- st_as_sf(od$data, coords = c("decimalLongitude", "decimalLatitude"), 
                   # crs= "+proj=longlat +datum=WGS84 +ellps=WGS84 +towgs84=0,0,0")
cp_sf <- st_as_sf(cp$data, coords = c("decimalLongitude", "decimalLatitude"), 
                   crs= "epsg:4326")
```

ahora, veamos nuevamente la tabla completa:

```{r ver-table-degus-gbif, echo=TRUE}
cp_sf |>
  kbl() |>
  kable_styling(bootstrap_options = c("striped", "hover", "condensed")) |>
  scroll_box(width = "100%", height = "400px")
```

es básicamente la misma que `od`, la anterior, sólo que se puede manipular espacialente y tiene una columna llamada
`geometry`. Esto nos permite manipular los datos como si cada fila fuera un punto a ver en un mapa pues cada registro
(fila) tiene asociada una coordenada.

### Distribución geográfica de registros de O.degus en GBIF para Chile

Lo primero es ver donde quedan estas coordenadas. Usemos `ggplot2`:

Pero, es posible poner los registros en un mapa de las comunas de Chile?

Para eso necesitamos un mapa de las comunas. Buscamos entre los shapefiles de la Biblioteca Nacional y lo usamos como
mapa base.

```{r leer-shp-bcn, echo=TRUE}
shp='comunas.shp'

if ( !file.exists(shp) ){
  url_com = "https://www.bcn.cl/obtienearchivo?id=repositorio/10221/10396/2/Comunas.zip"
  print(paste("Descargando",shp, "de",url_com))
  # library(curl)
  com_tmp = tempfile()
  com = curl::curl_download(url_com,com_tmp)
  unzip(com)
}

comunas = read_sf("comunas.shp") |>
#  dplyr::filter(Region == 'Región de Los Ríos') |>
  dplyr::select(Comuna, Provincia) |>
  st_transform(crs=32719) # es importante manejar esa info en coordenadas "reales"
cp_sf2 <- cp_sf |>
  st_transform(crs=32719) # es importante manejar esa info en coordenadas "reales"

ggplot() + 
  geom_sf(data=comunas, alpha=.7) +
    geom_sf(data = cp_sf, pch=4, col="MidnightBlue") + theme_bw() +
   ggtitle("Registros de C. patagonus en GBIF")  +
   ylim(st_bbox(cp_sf2)[2]-5e4,st_bbox(cp_sf2)[4]+5e4) + 
   xlim(st_bbox(cp_sf2)[1]-2e5,st_bbox(cp_sf2)[3]+5e4) # ajustar
```

podemos hacer un zoom limitando el `x` e `y` a mostrar con `ylim` y `xlim`. Pero para eso usamos `st_bbox()` que retorna
la extensión del objeto geográfico:

```{r mapa-ggplot, echo=TRUE}
data("countriesHigh")
cl <- countriesHigh |>
  st_as_sf() |>
  dplyr::filter(NAME=="Chile") |>
  st_make_valid()

# con esto vemos los limites geograficos al obj
print(st_bbox(cp_sf))

ggplot() + 
  geom_sf(data=cl,alpha=.4 ) +
  geom_sf(data = cp_sf, alpha=.3 ) +
  ylim(st_bbox(cp_sf)[2]-.2,st_bbox(cp_sf)[4]+.2) +
  xlim(st_bbox(cp_sf)[1]-.5,st_bbox(cp_sf)[3]+.5)


```
Como vemos, hay 2 núcleos principales y algunos puntos que representan, probablemente errores de avistamiento (?). Debieramos removerlos antes del análisis.



### Visualización interactiva

Podemos usar mapview para explorar los datos de forma interactiva, usando la columna `year` para ver como se ha
muestreado a través de los años. Vamos a usar el parámetro `cex` para ajustar el tamaño del marcador (punto) que nos
permite visualizar el número de registros por año.

```{r ploteo-interactivo, echo=TRUE}
conteo <- cp_sf |>
  group_by(locality,year) |>
  mutate('Número de registros'=n()) |>
  distinct()|>
  st_as_sf()

conteo |>
  dplyr::select('Número de registros', scientificName, locality, year, stateProvince) |>
  kbl() |>
  kable_styling(bootstrap_options = c("striped", "hover", "condensed")) |>
  scroll_box(width = "100%", height = "400px")
```
Podemos guardar las tabla a un archivo CSV

```{r}
# st_write(conteo, "conteo.csv", coords = TRUE)
```




```{r ploteo-interactivo2, echo=TRUE}

mapview(conteo,zcol='year',cex="Número de registros", alpha=.35, layer.name='Año')

```


## Nicho climático

Vamos a buscar cuáles son las condiciones climáticas en que están estos registros y generamos asi, una definición
(gruesa) del nicho climático.

Para eso, usaremos los datos de Worldclim, que se encuentran documentados [aquí](https://www.worldclim.org). Sólo
usaremos las variables bioclimáticas.

-   Ojo: La función `getData()`, de la librería `raster` permite descargar directamente desde worldclim los datos
    bioclimáticos con el parámetro 'var'. Así, `getData('worldclim', var='bio', res=10)` o bien
    `getData('CMIP5', var='tmin', res=10, rcp=85, model='AC', year=70)` nos permite descargar los datos bioclim[aticos a
    una resolución mas gruesa, o bien la temperatura mínima para la proyección de cambio climático futuro (CMIP5) del
    modelo 'AC' para el año 2070, respectivamente !\

```{r worldclim, echo=TRUE}
Bioclim <- worldclim_country("Chile", var="bio", res=0.5, path=getwd()) |>
  terra::crop(cp_sf)


bioclim_srad <- worldclim_country("Chile", var=c("srad"), res=0.5, path=getwd()) |>
  terra::crop(cp_sf)

plot(bioclim_srad)
```

### Clima en sitios de registro de *C. patagonus*

Para extraer los datos bioclimáticos en las coordenadas para *O. degus*, debemos consultar los pixeles de los rasters
bioclimáticos donde existen ocurrencias en gbif.

![Ejemplo de consulta de valores de raster en
coordenadas](https://www.esri.com/arcgis-blog/wp-content/uploads/2018/08/extraction_multi.jpg)

La función a usar está en la librería `raster` y se llama `extract()`.

Con eso generamos una tabla con las variables climaticas en cada una de las coordenadas en que hay registros de *O.
degus* en GBIF.

```{r extraccion-datos-bioclimaticos, echo=TRUE}
names(Bioclim) <- sapply(strsplit(names(Bioclim), split='30s_', fixed=TRUE), function(x) (x[2]))
Clima <- raster::extract(Bioclim, cp_sf) |>
    as.data.frame()

kable(Clima) |> 
  kable_styling(bootstrap_options = c("striped", "hover", "condensed")) |>
  scroll_box(width = "100%", height = "400px")
```

Ahora, a qué corresponde bio1, bio2, etc...??

Veamos, por una parte, que son estas variable:
`r knitr::include_url("https://www.worldclim.org/data/bioclim.html", height="400px")`

Por otra parte, la inspección de la tabla muestra que sólo tiene los valores bioclimáticos. Necesitamos, ciertamente,
asociar los registros y probablemente otros datos climáticos.

Pero miremos primero como se relacionan los valores bioclimáticos recuperados para *C. patagus*.

### Correlacion entre vaiables bioclimaticas

Sabemos que las variables bioclimáticas son variables derivadas de la variables de clima. Por lo tanto, han de tener
fuertes correlaciones entre ellas.

-   [Aqui](https://www.worldclim.org/data/bioclim.html) la descripción de las variable bioclimáticas de worldclim.

Es, por lo tanto, importante comprender cuales variables bioclimáticas son significativamente relevantes para describir,
y predecir, la distribución de la especies. Esto significa que debemos poder tener una buena idea de la correlación
entre variables bioclimáticas para no usar variables que representan, en realidad, un mismo aspecto del clima a la hora
de generar una predicción.

veamos la correlación entre la variables bioclimáticas donde hay *C. patagus*. Fíjense que se han agrupados las filas y
columnas con correlaciones similares para facilitar la interpretación. Eso puede hacerse con la librería `ggcorrplot` y
su parámetro `hc.order`.

```{r tabla-correlaciones-bioclimaticas, echo=TRUE}

# install.packages("ggcorrplot")
# library(ggcorrplot)

corr <- cor(Clima[,-1],use = "pairwise")
ggcorrplot::ggcorrplot(corr,method='circle',pch=2,show.diag = FALSE,type="upper",
           ggtheme = theme_minimal(),hc.order = TRUE)
```

Seleccionamos entonces algunas variables de *Bioclim* que muestren baja correlación (no negativa!).

yo veo las variables :

-   BIO1 = Temperatura media anual
-   BIO3 = Isotermia (BIO2/BIO7) (×100)
-   BIO5 = Temperatura máxima del mes más cálido
-   BIO9 = Temperatura media del trimestre más seco
-   BIO10 = Temperatura media del trimestre más cálido

(son todas de temperatura.... mmmh sus. Creo que será importante considerar directamente las variables climáticas.)

```{r sel-vars-bioclimaticas, echo=TRUE}
Bioclim2 <- Bioclim[[c("bio_1","bio_3","bio_5","bio_9","bio_10")]]

Clima2 <- raster::extract(Bioclim2, od_sf) |>
    as.data.frame()

#rm(Bioclim)
```

Unimos los datos de ocurrencia de *C. patagu* con los datos biolimáticos para tener todo en una sola tabla que
tendrá las coordenadas geográficas de las ocurrencias en GBIF para Chile.

```{r juntar-datos, echo=TRUE}
cp2 <- cp_sf |>
  bind_cols(Clima2)


kable(cp2) |>
  kable_styling(bootstrap_options = c("striped", "hover", "condensed"))|>
  scroll_box(width = "100%", height = "400px")

```


# Modelo de distribución de especies

## GLM

## Random Forest


## Evaluación de modelo

[Fieldings et al 1997](https://www.dropbox.com/scl/fi/s9a0e56osliczbl3csuhg/Fielding_Bell_1997_A-review-of-methods-for-the-assessment-of-prediction-errors-in-conservation.pdf?rlkey=n1iib2m1dcgpc7ad81ykdy3np&dl=0)
### La matriz de confusión

### data splitting





## Reporte
Con estos ejercicios iremos haciendo un reporte, que será entregado el 18 de nunio 2024.

### Descripción de datos y análisis preliminar

### Mapeo y representación gráfica
1.  Haz un mapa de la distribución de tu *C. patagus* para Chile
  a.  ¿En cuántas Regiones encontramos a esta especie?
  b.  Remueve los "outliers". ¿En cuales comunas de Chile está ahora?

### Análisis de variables independientes
3.  Construye una base de datos (tabla), con los valores de *temperatura*, *pp*, *radiación* y variables bioclimáticas donde ocurre
    tu *C.patagus* en Chile.
    a. Elige las variables mas idoneas para modelar el nicho de *C. patagus*. Justifica tu elección en términos de la biología de la especie.

4.  Describe estadisticamente el espacio bioclimático en que ocurre tu *especie de preferencia*
  a.  Rangos de T y PP, promedio, moda, desviaciones...

5. Separa los puntos de ocurrencia en 2 sets que representen las poblaciones disjuntas de la especie.
  a. Vuelve a a hacer 3 y 4

### Análisis de distribución
5.  General 2 modelos de distribución para cada grupo de ocurrencias. Esto es, usa dos modelos estadísticos de tu preferencia que expliquen la distribución de *C. patagus* en su conjunto y los 2 grupos de ocurrencia seleccionado en 5
  a.  ¿Cuál(es) es(son) la(s) variable(s) independiente(s) que mejor se asocian con la presencia ?
  b. Construye la matriz de confusión para los 3 grupos (el total, las ocurrencias del norte y las del sur)
  

### Predicción
6.  Indica cual es la predicción para la distribución de  *C. patagus* 

7.  Discute tus resultados desde las siguientes perspectivas:
  a.  Técnicas la construcción del modelo elegido
  b.  Biológica y de conservación de tu *especie de preferencia*.
